【裁判字號】    91,訴,1551
【裁判日期】    920424
【裁判案由】    塗銷抵押權登記
【裁判全文】
臺灣士林地方法院民事判決  九十一年訴字第一五五一號
    原      告  丙○○
    被      告  乙○○
                        應為.
                甲○○  住台北縣板橋市○○街三十六號
右當事人間塗銷抵押權登記事件，本院判決如左：
    主      文
原告之訴駁回。
訴訟費用由原告負擔。
    事      實
甲、原告方面：
一、聲明：請求判令被告間就台北市○○區○○段三小段二一四、二一五、二一七、
    二二七、二二七之一、二三四、二四五、二四七、二四八、二五○、二五一、二
    五七、二五八、二五九、三三五、三三五之一、三三五之四地號十七筆土地（下
    稱系爭十七筆土地）所為抵押權登記予以塗銷。
二、陳述：
  (一)原告與被告乙○○於民國八十年（起訴狀誤載為八十一年）七月九日向台北市松
    山地政事務所，將系爭十七筆土地，辦理抵押權設定登記，該土地所有權狀十七
    張則由原告保管，詎被告乙○○竟於八十年十二月間向臺北市松山地政事務所偽
    報遺失補發系爭十七筆土地之所有權狀，並於八十一年三月九日串通被告陳子斌
    ，持該補發之土地所有權狀辦理抵押權登記，金額為新臺幣（下同）三百六十萬
    元，被告乙○○業經臺灣臺北地方法院檢察署通緝在案，因此被告二人間所為之
    虛偽抵押契約，依法應屬無效，爰起訴請求本院判決如聲明所示。
  (二)被告甲○○自稱不認識被告乙○○，卻將錢借給被告乙○○並設定抵押，明顯違
    反風俗習慣，於法不生效。又供稱雙方同意委任代書張秀衫辦理抵押權設定，實
    屬謊言。被告甲○○所提之支付證明，也無轉帳三百萬元之記載。而三百萬元並
    非小數目，被告陳子斌明知被告乙○○所提之土地所有權狀為補發，且原告已設
    定二千五百萬元之第一順位抵押權，其嗣後設定之抵押權將不受保障，卻又設定
    抵押權，明顯虛偽。
三、證據：提出臺灣臺北地方法院檢察署北檢茂調緝字第一七五七號通緝書、系爭十
    七筆土地之登記謄本、法院之拍賣公告等件（除謄本外，均影本）為證。
乙、被告甲○○方面：
一、聲明：駁回原告之訴。
二、陳述：當初是經過訴外人張秀杉代書把錢借給她的，我沒有見過被告乙○○，是
    張代書和我接洽的，他說南港有一筆土地要借錢，跟我說了好幾次，是先設定好
    了之後，我請人看他項權利證明書，認為沒有問題，我是和張秀杉到銀行去，我
    就提領現金，把現金錢交給張秀杉，我是借三百萬，不過扣除一些利息，實際交
    付的金額是二百七十七萬五千元，是從我妹妹林子茹的帳戶支付的。利息當初是
    約定一分半，是先扣五個月。本票是當作債權證明，本票是是代書拿過來的，是
    和設定好的文件一起拿過來的。當初是約定乙○○付利息，透過張秀杉轉給我，
    但是只有扣五個月利息，之後都沒有繳。後來我找張秀杉，第一次找張代書的時
    候，張代書說要去找乙○○談一談，後來我再去找張代書，張代書也跑掉了，找
    不到人，系爭十七筆土地之設定抵押權，並非虛偽。
三、證據：提出抵押權設定契約書、本票、土地所有權狀補發申請資料、板信商業銀
    行活期儲蓄存款交易明細表（均影本）為證。
丙、被告乙○○方面：未於言詞辯論期日到場，亦未提出書狀作何聲明或陳述。
丁、本院依職權向臺北市松山地政事務所函詢系爭十七筆土地申報遺失補發以及設定
    抵押權登記予被告甲○○等資料。
    理      由
一、本件被告乙○○經合法通知，未於言詞辯論期日到場，核無民事訴訟法第三百八
    十六條所列各款情形，爰依原告之聲請，由其一造辯論而為判決，合先敘明。
二、本件原告起訴主張：被告乙○○於八十年七月九日將系爭十七筆土地先設定第一
    順位抵押權予原告，並將土地所有權狀交由原告保管，嗣後被告乙○○竟向地政
    事務所偽報遺失補發該所有權狀，並於八十一年三月九日串通被告陳子斌，持該
    補發之土地所有權狀辦理第二順位之抵押權登記，抵押權之擔保金額為三百六十
    萬元，被告甲○○自承不認識被告乙○○，卻將錢借給被告乙○○並設定抵押，
    明顯違反風俗習慣，且被告甲○○所提之支付證明，也無轉帳三百萬元之記載，
    而三百萬元並非小數目，被告陳子斌明知被告乙○○所提之土地所有權狀為補發
    ，且原告已設定二千五百萬元之第一順位抵押權，其嗣後設定之抵押權將不受保
    障，卻仍設定抵押權，足認被告間之抵押權設定無效。被告甲○○則略以：系爭
    十七筆土地之設定抵押權並非虛偽，是透過張秀杉代書把錢借給被告乙○○，是
    借三百萬，有扣除一些利息，所以實際交付的金額是二百七十七萬五千元，是從
    我妹妹林子茹的帳戶支付的。利息當初是約定一分半，是先扣五個月等語資為抗
    辯。被告乙○○未於言詞辯論期日到場，亦未提出書狀作何聲明或陳述。
三、原告主張被告乙○○於八十一年三月九日持申報遺失補發之系爭十七筆土地所有
    權狀，設定三百六十萬元之第二順位抵押權予被告陳子斌等情，業據原告提出土
    地登記謄本為證，並經本院依職權向臺北市松山地政事務所函詢之申報遺失補發
    及設定抵押權過程相符，且為被告甲○○所不爭執，自堪信為真實。茲原告主張
    被告二人間之抵押權設定有通謀無效之情形，然為被告甲○○所否認，則本件首
    應審究者乃在於：就前開事實何人應負舉證責任？應負舉證責任之人所舉之證據
    是否足證本件抵押權之設定有通謀無效之情事？可否以自己名義訴請塗銷他人不
    動產抵押權之設定登記？可否以自己名義訴請塗銷他人不動產抵押權之設定登記
    ？
四、按第三人主張表意人與相對人通謀而為虛偽意思表示者，該第三人應負舉證之責
    ，最高法院四十八年台上字第二九號判例可以參照。又按當事人主張有利於己之
    事實，應負舉證責任，民事訴訟法第二百七十七條之規定亦定有明文，本件原告
    既主張被告二人就系爭十七筆土地之借貸及設定抵押權行為具有雙方通謀之虛偽
    意思表示，當係有利於其本人（原告）之事實，而此事實又為被告甲○○所否認
    ，則原告即應就此事實，負舉證之責任。若原告不能舉證自己主張事實為真正，
    則被告就其抗辯事實即令不能舉證，或所舉證據尚有疵累，亦應駁回原告之訴。
五、經查，被告甲○○就被告乙○○所有之系爭十七筆土地設定三百六十萬元之抵押
    權登記之情形，業經被告甲○○提出抵押權設定契約書為證，並有卷附之土地登
    記謄本附卷可參，且關於被告甲○○交付借款二百七十七萬五千元之事實，亦有
    訴外人林子茹之板信商業銀行活期儲蓄存款交易明細表一紙在卷足憑，且為原告
    所不否認，自堪信為真實，則原告僅以被告乙○○係持補發之土地謄本設定抵押
    ，該土地之價值未超過第一順位設定之金額，以及被告乙○○現遭通緝等情，尚
    不足以證明或推論被告甲○○與被告乙○○間設定抵押權之行為係出於雙方共謀
    而有之虛偽意思表示，且縱令被告間設定抵押權係出於虛偽之意思表示，原告亦
    不得以自己之名義（即未依代位被告乙○○之方式）訴請法院塗銷該抵押權之設
    定，從而，原告之訴即乏依據，為無理由，應予駁回。
六、本件事證已臻明確，兩造其餘攻擊防禦方法及舉證，核與判決無影響，毋庸一一
    論列，併此敘明。
七、據上論結：本件原告之訴為無理由，依民事訴訟法第三百八十五條第一項前段、
    第七十八條，判決如主文。
中      華      民      國    九十二    年      四      月    二十四    日
                                    臺灣士林地方法院民事第庭
~B法      官  林政佑
右為正本係照原本作成。
如對本判決上訴須於判決送達後廿日內向本院提出上訴狀。
中      華      民      國    九十二    年      四      月    二十八    日
~B法院書記官  周霙蘭


司法院資訊處製作；財團法人民間司法改革基金會備份。
